臺灣高等法院刑事判決
111年度上易字第42號
上  訴  人  臺灣臺北地方檢察署檢察官
上  訴  人  
即  被  告  郭文昊



選任辯護人  江孟洵律師
            陳佳鴻律師
上列上訴人因被告侵占案件，不服臺灣臺北地方法院110年度易
字第530號，中華民國110年12月8日第一審判決（起訴案號：臺
灣臺北地方檢察署110年度調偵字第517號），提起上訴，本院判
決如下：
    主  文
上訴駁回。
    事  實
郭文昊前係盧育栩所經營○○企業有限公司（下稱○○公司）之員工
，盧育栩為郭文昊女友之親屬，商借郭文昊名下所申請之○○國際
商業銀行（下稱○○銀行）○○分行帳號00000000000號帳戶（下稱○
○銀行帳戶）、○○證券股份有限公司○○分公司帳號700j0000000號
帳戶（下稱○○證券帳戶，上開2帳戶合稱本案帳戶）供盧育栩買
賣股票使用。郭文昊明知○○銀行帳戶內款項係盧育栩所有，竟意
圖為自己不法所有，基於侵占之犯意，於民國108年9月3日（起
訴書誤為108年8月間，業據檢察官於原審準備程序當庭更正）向
○○銀行○○分行辦理掛失銀行帳戶及更換印鑑、存摺手續，並於同
年月17日向○○證券○○分公司辦理結清○○證券帳戶後，旋將是時○○
銀行帳戶內共計新臺幣（下同）567萬8,906元款項以易持有為所
有方式，侵占入己，復分別於108年11月29日、109年1月2日、3
月25日、31日、4月8日、15日，自○○銀行帳戶提領30萬元、37萬
9,000元、10萬15元（含15元手續費）、10萬15元（含15元手續
費）、20萬30元（含30元手續費）、10萬15元（含15元手續費）
，拒不歸還盧育栩。
    理  由
甲、程序部分
壹、本件當事人、辯護人對於本判決所引用下述被告以外之人於
    審判外之陳述，均未爭執其證據能力，復未於言詞辯論終結
    前聲明異議，本院審酌該等證據作成時並無不當取得情形，
    認以之作為本案證據亦屬適當，依刑事訴訟法第159條之5規
    定，均有證據能力。
貳、本判決所引用之其他非供述證據，查無違反法定程序取得之
    情形，依同法第158條之4反面解釋，均具證據能力。
乙、實體部分　　　　
壹、訊據被告固坦承將本案帳戶交予盧育栩供其買賣股票及匯款
    之用，以及掛失○○銀行帳戶並更換存摺、印章，辦理結清○○
    證券帳戶，其後陸續提領帳戶內之款項，惟否認侵占犯行，
    辯稱：我將本案帳戶授權給盧育栩代為操作股票買賣，但仍
    有處分使用權；帳戶內○○公司匯入之款項，是發給我的員工
    獎金；盧育栩、盧育翰、盧劉文真是我當時女友的親屬，因
    我與女友論及婚嫁，帳戶內其等匯入之款項均係贈與給我作
    為結婚基金或買房頭款，盧育栩找我去大陸做洗錢交易，所
    以給我這些報酬，我是本案帳戶內資金所有權人。經查：
一、○○公司之負責人為盧育栩，被告於案發時為該公司員工，盧
    育栩、盧育翰、盧劉文真為被告女友之親屬，盧育栩有使用
    被告名下之本案帳戶作為買賣股票使用，被告並有將○○銀行
    帳戶之存摺、提款卡、印章交予盧育栩持有，○○銀行帳戶內
    之款項除108年8月23日被告自被告○○帳戶匯入2筆5萬元及28
    ,400元外，均非自被告名下之其他帳戶匯入，而被告於事實
    欄所示時間辦理掛失○○銀行帳戶及更換印鑑、存摺手續，並
    分別提領如事實欄所示款項等情，業據被告供承在卷（他卷
    第22-23頁反面，偵卷第42-43頁，調偵卷第27-28頁，原審
    易字卷第68-69頁，本院卷第68頁），並經證人盧育栩及盧
    育翰於偵訊與原審審理中、證人即○○公司職員吳明珊於偵訊
    中、證人即○○證券公司業務經理鐘淑惠於檢察事務官詢問中
    證述明確（他卷第57-58反面、63-64頁反面，偵卷第29-30
    頁，原審易字卷第111-160頁），且有○○銀行109年4月28日
    兆銀總集中字第0000000000號函暨○○銀行帳戶交易明細、委
    任授權暨委任承諾授權聲明書（自然人專用）、○○銀行○○分
    行108年8月15日購入外匯水單及手續費收入收據、台北○○銀
    行108年8月15日匯款委託書、第一商業銀行108年3月13日匯
    款申請書回條、108年8月29日匯入匯款通知書及匯款申請書
    回條、士德高法律事務所109年2月3日(109)士高法字第0000
    000000號律師函（他卷第11-13、40-44、48-53、69頁，偵
    卷第21頁）可佐，此部分事實堪以認定。
二、本件應審究者為：被告將○○銀行帳戶交予盧育栩使用後，帳
    戶內之款項為何人所有？被告是否有處分權？若被告無處分
    權，其將上開帳戶申報遺失存摺及更換印鑑、存摺，是否有
    侵占犯意？
（一）證人盧育栩於偵查及原審審理中明確證述借用○○銀行帳戶
      買賣股票，以及帳戶內款項為其所有：
   1、證人盧育栩於偵查中證稱「因為我太太叫我不要玩股票，
      但是我還是想玩，所以我就跟我公司職員即被告借用本案
      帳戶玩股票，○○銀行帳戶之存摺、提款卡、印章都由我保
      管，我有持提款卡提領過○○銀行帳戶內的款項，○○銀行帳
      戶內之存款與交易都是我所為，該帳戶是股票交割款之帳
      戶」、「我前後陸續匯入○○銀行帳戶內的錢，都是供我買
      賣股票所用，不是贈與被告，108年8月由我母親盧劉文真
      帳戶匯入187萬8,999元的金額，並非贈與被告，而是我作
      為股票交割款使用，盧劉文真已年逾百歲，她的帳戶是由
      我處理匯款」、「被告被我派去中國出差後就沒有回來○○
      公司，我才發現無法使用○○銀行帳戶，就把證券戶的股票
      全部賣掉，交割款存入○○銀行帳戶內」（他卷第57-58頁
      反面、64頁反面）。
   2、證人盧育栩於原審審理中證稱：
　 (1)關於借用帳戶操作股票部分，證稱「我太太不喜歡我玩股
      票，但那時我覺得股票市場非常好，因我弟盧育翰被證券
      行拒絕往來，且我公司內其他職員有家眷，年紀比較大，
      所以我向被告借用名字來開立本案帳戶操作股票，因被告
      是我姪女的男友，且在我公司上班，我覺得他跑不了，我
      想訓練被告，被告同意出借本案帳戶，並將該帳戶存摺、
      提款卡、印章都交給我，我隨時可以運用，○○證券也有經
      過他們業務員認證過」、「我與被告簽署「委任授權暨受
      任承諾授權/聲明書(自然人專用)」這份資料，就是借用
      被告戶頭操作股票之意，有需要買賣股票時，都是我調度
      將錢轉進○○銀行帳戶中，該帳戶內的錢有從○○公司帳戶、
      我母親盧劉文真的帳戶、我弟弟盧育翰帳戶匯入，我也有
      用提款卡或存摺去提款過裡面的錢」（原審易字卷第111-
      113、120-122、124-125頁）
　 (2)關於帳戶內○○公司之匯款，證稱「被告於○○公司任職的薪
      水是匯入被告的薪轉帳戶，由○○公司申報作為薪資支出，
      發獎金大約在年底或農曆年前，且獎金也是匯入薪轉帳戶
      ，不會匯入本案○○銀行帳戶」、「○○公司匯進○○銀行帳戶
      的錢是我請公司會計吳明珊匯的」（原審易字卷第114、1
      37-139頁）。
　 (3)關於帳戶內盧劉文真匯款美金5萬9,974元（折合新臺幣為
      187萬8,999元），證稱「108年8月15日盧劉文真匯給被告
      美金5萬9,974元，是我請公司職員吳明珊幫忙匯的，這是
      我向盧劉文真調借款項買賣股票，盧劉文真帳戶的錢和存
      摺由我保管，而該筆匯款之水單顯示『國內贍家移轉收支』
      ，是因為美金匯款到銀行要寫理由，贍家匯款是最簡單的
      理由，如果寫雜項或其他的，要提供銀行很多資料，比較
      麻煩，不太方便」、「我是盧劉文真的兒子，這也可以算
      是贍家，被告與我母親沒有特別交情，我母親不可能贈與
      金錢給被告」（原審易字卷第115-116、123-124、128頁
      ）。
　 (4)關於帳戶內盧育翰匯款141萬3,600元，證稱「108年8月29
      日我也指示公司小姐從盧劉文真帳戶匯款美金4萬5,000元
      至盧育翰戶頭，再由盧育翰從中轉匯141萬3,600元到○○銀
      行帳戶，這也是因為我向盧劉文真調借資金買賣股票之故
      」（原審易字卷第114、134頁）。
（二）證人盧育栩前開指證，有如下補強證據可佐，堪認可信：
　 1、證人即○○證券業務經理鐘淑惠於偵查中證稱「○○證券帳戶
      是被告與盧育栩一起辦開戶，由我帶他們辦理，過程都是
      盧育栩處理，開戶後被告將存摺交給盧育栩，之後帳戶交
      由盧育栩股票交易使用，該帳戶之股票交割買賣之操作都
      由盧育栩處理，當天被告有出具授權書給盧育栩」、「盧
      育栩會透過電話或網路方式交易，我也會跟他聯絡股票交
      割金額，不足會請他補足，我從來沒有與被告接洽過，這
      個帳戶裡的錢都是盧育栩股票操作用的錢」（偵卷第29-3
      0頁），核與證人盧育栩前揭證述大致相符。若○○銀行帳
      戶內之款項為被告所有，被告僅單純出借帳戶委託盧育栩
      買賣股票，則買賣股票之資金應由被告支付，且在餘額不
      足時亦應由被告補足，然被告卻不曾向鐘淑惠過問股票操
      作狀況，鍾淑惠亦未曾與被告聯繫股票交割事宜，可見盧
      育栩所證，其向被告借用證券帳戶操作股票，並調度資金
      進入○○銀行帳戶，該帳戶內之款項為其所有，並非虛捏。
　 2、本案○○銀行帳戶開戶後迄被告辦理掛失前，○○公司曾於10
      8年3月27日匯款10萬元、108年4月2日匯款60萬元至該帳
      戶，此有該帳戶之客戶存款往來交易明細表在卷可參（他
      卷第42頁）。而證人即○○公司會計吳明珊於偵訊中證稱：
      我在108年3月27日、108年4月2日為○○公司匯款10萬元及6
      0萬元至○○銀行帳戶，這是依盧育栩指示，盧育栩沒有告
      訴我要做什麼（他卷第64頁反面），核與盧育栩所證「○○
      公司匯入○○銀行帳戶的錢，是我請會計吳明珊匯的」一節
      相合，足見○○公司匯入○○銀行帳戶之款項，確為盧育栩指
      示吳明珊所為。又觀諸○○銀行帳戶之存款明細表，除上述
      108年3月27日10萬元、108年4月2日60萬元之款項，為○○
      公司名義所匯入外，其餘交易多為「股款」存入，並無任
      何○○公司薪資轉帳之紀錄（他卷第41-44頁），是認盧育
      栩所證「被告在○○任職的薪水是另外匯入被告的薪轉帳戶
      ，○○銀行帳戶是我操作股票用」一節屬實。則被告辯稱：
      帳戶內○○公司所匯款項為公司發的獎金云云，即非可採。
 　3、證人盧育翰於原審審理中證稱「○○銀行帳戶是我哥盧育栩
      向被告借用，108年8月29日我匯款141萬3,600元入該帳戶
      是依盧育栩指示匯的股票交易款，錢要給盧育栩的」、「
      這筆錢的來源是盧育栩有匯美金4萬5,000元給我，其中部
      分是我的生活費，我把美金轉成新臺幣後再將其中141萬3
      ,600元匯入○○銀行帳戶，我沒有那麼多錢，不可能拿這些
      錢給我女兒與被告去買房，也不是要送給被告」等語（原
      審易字卷143-144、146-147頁），核與盧育栩所證「我有
      指示公司小姐從盧劉文真帳戶匯款美金4萬5,000元至盧育
      翰戶頭，再由盧育翰從中轉匯臺幣141萬3,600元到○○銀行
      帳戶，這是我向盧劉文真調借資金買賣股票」無違。
 　4、參諸卷附108年8月15日○○國際商業銀行購入外匯水單及手
      續費收入收據、108年8月29日合作金庫銀行匯出匯款申請
      書、108年8月29日第一銀行匯入匯款通知書、108年8月29
      日第一銀行匯款申請書、○○銀行帳戶交易明細等件（他卷
      第41-43、48、69頁，偵卷第19頁，原審易字卷第43頁）
      ，可見盧劉文真在108年8月15日匯入美金5萬9,974元款項
      至○○銀行帳戶，並於108年8月29日匯款美金4萬5,000元予
      盧育翰，而盧育翰旋於同日匯款141萬3,600元至○○銀行帳
      戶內，該等金額即於數日內悉數用於申購○○證券帳戶之股
      票交割款。是認在被告108年9月3日辦理存摺遺失及變更
      印章之手續前，○○銀行帳戶內之款項，皆於存入後數日內
      用於申購○○證券帳戶之股票交割款，又於股票售出款項匯
      入○○銀行帳戶後，除於107年11月30日、108年1月29日、1
      08年2月3日有提領現金1,000元、3萬元、3,005元之紀錄
      外，均未提領轉出，而繼續將帳戶內之款項用以支付後續
      股票交易之交割款。又佐以被告自開立○○銀行帳戶帳戶後
      ，即將存摺、印章交付盧育栩保管（他卷第22頁反面），
      且本件係由盧育栩提出保管之本案帳戶存摺、提款卡、印
      章經查扣在案，有其偵訊筆錄與扣押物品清單可佐（他卷
      第57頁反面，原審審易字卷第29頁），是認盧育栩所證，
      向被告借用該帳戶操作股票、帳戶內之款項為其所有乙節
      ，應屬實情。
（三）被告雖辯稱：盧育翰在108年8月29日匯款141萬3,600元是
      贈與我買房，此由第一銀行匯款申請書上所載匯款目的為
      「買房頭款」即知。然而：
 　1、證人盧育翰業已證述該筆款項之來源是盧育栩將美金4萬5
      ,000元匯給伊，伊再將部分款項以新臺幣匯至○○銀行帳戶
      供盧育栩操作股票，且其證稱「因為被告與我女兒交往2
      年，所以我才介紹被告給○○公司，我沒有過問我女兒與被
      告是否論及婚嫁，我也沒有贈與金錢給被告」、「我匯款
      時已經知道○○銀行帳戶的提款卡與印章都由盧育栩保管，
      被告有其他自行使用的帳戶，若該筆141萬3,600元是要贈
      與被告，也不會匯入○○銀行帳戶內」（原審易字卷第149
      、154、160頁），明確否認該筆款項係其贈與被告，是被
      告此節所辯，已難遽行採信。
 　2、就該筆匯款之申請書所載匯款目的為「買房頭款」之原因
      ，證人盧育翰證稱：我有向銀行表示匯款原因正常，但不
      知道匯款單上為何記載買房頭款，不是我寫的，不清楚是
      否為行員所寫（原審易字卷第144-145頁），而該筆141萬
      3,600元款項於108年8月29日匯入○○銀行帳戶後，隨即於1
      08年9月3日作為股票交割款支出，未見作為購買房地之交
      易紀錄，有該帳戶之存款交易明細表可參（他卷第43、48
      頁，原審易字卷第43頁），是認該筆款項確係盧育栩操作
      股票交易之用，並非贈與被告購買房地。而匯款申請書上
      「買房頭款」之記載，亦非該筆款項之真正用途，應係當
      時為證明匯款用途正當之便宜措施，故上開申請書所載，
      即無從為有利於被告之認定。
（四）被告另辯稱：我只是請盧育栩代為保管帳戶，並未借帳戶
      給他云云。然而，由被告授權盧育栩使用○○證券帳戶及將
      該帳戶用於買賣股票，復將帳戶存摺、印章、提款卡交予
      盧育栩使用，供盧育栩自行存入或轉出帳戶內之款項，以
      及該帳戶內之金額均係作為股票交割買賣使用等情觀之，
      足認盧育栩並非單純替被告保管帳戶，而係向其借用帳戶
      買賣股票，且為帳戶內款項之實際所有人。又觀諸卷內○○
      銀行帳戶交易明細（他卷第41-44頁），固顯示被告於108
      年8月23日自被告○○帳戶匯款2筆各為5萬元、2萬8,400元
      款項進入○○銀行帳戶內之情，然被告所匯入○○銀行帳戶之
      款項僅為7萬8,400元（計算式：5萬元+2萬8,400元＝7萬8,
      400元），除此之外，該帳戶內之款項均為盧育栩、盧育
      翰、盧劉文真、○○公司所匯入，可見○○銀行帳戶存入資金
      之來源，均為盧育栩之親屬所轉入，且以上開親屬陸續存
      入之百萬元資金相較，被告所轉入之金額僅為7萬8,400元
      ，比例懸殊，尚難僅因被告曾將小額之2筆款項匯入此帳
      戶，即認被告對於該帳戶內之款項有處分權，故被告辯稱
      其未出借帳戶給盧育栩、帳戶內款項為其所有一節，要無
      可採。
（五）至被告雖提出合作金庫商業銀行之匯出匯款申請書（上證
      1），主張○○公司曾在109年8月間發紅利給旗下員工，足
      證該公司匯入本案帳戶之款項，確為被告之工作獎金（本
      院卷第95-107頁）。惟細究被告提出之匯款申請書，雖可
      見匯款人為○○公司，然各筆款項之匯款原因並無特別註記
      ，難認其性質為紅利獎金，且受款人記載「Yany Zai Jun
      」、「Wang Cai Li」等人，亦無從認定為○○公司員工，
      是被告提出之證據方法，無從為其有利之認定。
（六）末被告及辯護人雖聲請傳喚證人花賓鴻、陳怡蓉，欲證明
      盧育栩於108年8月15日匯款美金5萬9,947元之原因；另聲
      請向○○銀行○○分行調取案發期間本案○○證券帳戶之網路下
      單紀錄、○○銀行帳戶之網路銀行交易紀錄（本院卷第99頁
      ）。惟關於匯款美金5萬9,947元之原因，業經本院說明如
      前，且卷內已有本案○○銀行帳戶之存款交易明細（他卷第
      40-44頁），證人鍾淑惠亦證述盧育栩下單購買股票之經
      過，此部分事實已臻明確，並無傳訊證人花賓鴻、陳怡蓉
      以及調閱相關帳戶紀錄之必要，附此說明。
三、綜上所述，本案事證明確，被告侵占犯行已堪認定，應予依
    法論科。
貳、論罪及駁回上訴理由
一、論罪部分：
（一）被告於行為後，刑法第335條已於108年12月25日修正公布
      ，並自同年12月27日起生效施行。除修正標點符號之使用
      外，另配合刑法施行法第1條之1第2項之規定，修正罰金
      數額提高之倍數，以增加法律明確性，並使刑法分則各罪
      罰金數額具內在邏輯一致性，然未變更實質內容，不生有
      利或不利被告之影響，尚無新舊法比較之問題，爰逕行適
      用裁判時法即修正後之規定。
（二）核被告所為，係犯刑法第335條第1項之侵占罪。
二、原審以被告犯罪事證明確，適用刑法第335條第1項之侵占罪
    ，並審酌盧育栩基於信任而借用被告之○○存款帳戶，被告卻
    將其內款項侵占入己，又未與盧育栩達成和解或返還分文，
    兼衡其素行、動機、目的、手段，自述大學畢業、從事科技
    業、月入約5至6萬元、家中無需其扶養之家庭生活狀況等一
    切情狀，量處有期徒刑1年2月，並就沒收部分敘明：①被告
    侵占所得567萬8,906元，尚未扣案，依刑法第38條之1第1項
    前段、第3項規定宣告沒收，並於全部或一部不能沒收或不
    宜執行沒收時，追徵其價額；②至扣案之本案帳戶存摺、○○
    銀行帳戶提款卡、印章等物，雖為被告所有，惟非本案犯罪
    所用之物，均不予宣告沒收。經核原判決認事用法、量刑及
    沒收諭知均無不當，應予維持。被告提起上訴執前詞否認犯
    罪，指摘原判決不當，均無可採，其上訴無理由，應予駁回
    。
三、檢察官上訴意旨主張：本件被告侵占金額達新臺567萬8,906
    元，犯罪情節嚴重，告訴人所受損害非輕，且被告於偵審均
    否認犯行，未見悔過，惡性重大。原審未察及此，僅科處有
    期徒刑1年2月，量刑有違刑法第57條規定。惟：
（一）按刑事審判旨在實現刑罰權之分配正義，故法院對有罪被
      告之科刑，應符合罪刑相當之原則，使輕重得宜，罰當其
      罪，以契合社會之法律感情，此所以刑法第57條明定科刑
      時應審酌一切情狀，尤應注意該條所列10款事項以為科刑
      輕重之標準，俾使法院就個案之量刑，能斟酌至當。而量
      刑輕重係屬事實審法院得依職權自由裁量之事項，苟已斟
      酌刑法第57條各款所列情狀而未逾越法定刑度，不得遽指
      為違法（最高法院72年台上字第6696號判例意旨參照）。
（二）原判決既已綜合各項量刑因子予以量定，並斟酌被告利用告訴人之信任，侵占款項高達567萬餘元，暨其始終否認犯行，迄今未與告訴人和解、亦未返還或賠償之犯後態度，復審酌其智識程度、家庭狀況等情，對被告量處有期徒刑1年2月，原審之量刑尚無過輕可言，亦無逾越職權、違反比例原則等不當或違法之處，其量處之刑度尚屬適當。從而，檢察官上訴指摘原審量刑過輕，為無理由，應予駁回。　　
據上論斷，應依刑事訴訟法第368條，判決如主文。
本案經檢察官何嘉仁到庭執行職務。
中　　華　　民　　國　　111 　年　　4 　　月　　26　　日
                  刑事第二十五庭審判長法  官 邱滋杉
                                      法  官 黃翰義
                                      法  官 邱瓊瑩
以上正本證明與原本無異。
不得上訴。
                                      書記官 桑子樑
中　　華　　民　　國　　111 　年　　4 　　月　　26　　日
附錄：本案論罪科刑法條全文
中華民國刑法第335條
意圖為自己或第三人不法之所有，而侵占自己持有他人之物者，
處5年以下有期徒刑、拘役或科或併科1千元以下罰金。
前項之未遂犯罰之。